【裁判字號】    97,重訴,19
【裁判日期】    970925
【裁判案由】    殺人等
【裁判全文】
臺灣桃園地方法院刑事判決              97年度重訴字第19號
公  訴  人  臺灣桃園地方法院檢察署檢察官
被      告  寅○○
選任辯護人  謝秉錡律師
上列被告因殺人等案件，經檢察官提起公訴（96年度偵續一字第
24號），本院判決如下：
    主  文
寅○○無罪。
    理  由
一、公訴意旨略以：被告寅○○於民國95年6 月27日23時許，在
    桃園縣桃園市○○路69號「番子汽車美容洗車場」，基於幫
    助放火燒燬現供人使用住宅及放火燒燬住宅等以外他人所有
    物及殺人之犯意，由被告寅○○之雇主戊○○（業經法院判
    處無期徒刑確定），攜帶裝有自戊○○所有車號2130-MZ 號
    自用小客車油箱中抽取之汽油之塑膠桶，並由戊○○駕駛向
    被告寅○○所借得之車號2080-HF 號自用小客車，搭載被告
    寅○○駛向桃園縣大園鄉林村拔子林21之2 號林玉三住處
    ，且於途中戊○○告知被告寅○○：伊攜帶汽油目的是去找
    林玉三談判，如果對方人很多，有衝突，其就放火燒對方的
    車子等語，詎被告寅○○仍與戊○○同行而予助力，復於95
    年6 月28日凌晨3 時30分許，於一同駕車至桃園縣大園鄉
    林村拔子林21之2 號前，是時該址騎樓停放辛○○所有車號
    SB7-493 號輕型機車、壬○○所有車號GOG-362 號重型機車
    、子○○所使用（車主登記為林一青）車號L2P-007 號重型
    機車及其餘不詳人所有不詳車號機車3 輛（下稱上開6 臺機
    車），騎樓前亦停放卯○○所有車號3753-KV 號自用小客車
    （下稱上開自用小客車），而戊○○因在該騎樓前叫林玉三
    未獲回應，誤認坐落桃園縣大園鄉林村拔子林21之2 號係
    林玉三居住地址（即桃園縣大園鄉林村拔子林21之1 號）
    ，詎其竟基於放火燒燬他人車輛之故意，同時對於該址為加
    強磚造結構連棟式建物，且係供人使用之住宅，該住宅內有
    各住戶或其他來訪之人員，而汽油為極危險之高易燃物，於
    深夜在有人居住之集合公寓式住宅前點燃汽油，火勢及濃煙
    可能延燒、擴散並延燒至各公寓住戶，致使停留在住宅內之
    人，因逃避不及發生灼傷、窒息或燒死之結果，預見其發生
    ，而其發生並不違反其本意，仍基於放火燒燬現供人使用住
    宅、殺人及傷害之不確定故意，自該車後行李箱內取出上開
    盛裝汽油之塑膠桶，朝停放在該處面向騎樓之第3 臺機車後
    輪潑灑約1 公升汽油後，以向被告寅○○所借得之打火機一
    只點火燃燒，旋即駕駛車號2080-HF 號自用小客車搭載被告
    寅○○離去。戊○○於縱火後，火勢迅速由點燃之機車向四
    周延燒，分別燒燬停放於該處騎樓之上開6 臺機車及毗鄰停
    放在該處騎樓前之上開自用小客車，並自桃園縣大園鄉林
    村拔子林21之2 號大門往上延燒，致桃園縣大園鄉林村拔
    子林21之2 號1 樓（住戶癸○○《1 樓之2 》、林秋伶《1
    樓之1 》）、2 樓（住戶丙○○、庚○○《2 樓之1 》、壬○○《2 樓之2 》）及3 樓（住戶卯○○、辛○○《3 樓之
    1 》、子○○《3 樓之2 》）外牆均有被火燒損之情形；該
    址與桃園縣大園鄉林村拔子林22之1 號騎樓中間1 側鐵捲
    門受火熱嚴重受熱、變色、變形，並向21之2 號1 側彎曲；
    該屋1 樓1 之1 房、走道及1 之2 房、2 樓2 之1 房及2 之
    2 房、3 樓3 之1 房及3 之2 房、頂樓曬衣間均受煙薰；1
    之1 房內窗戶玻璃破裂，窗戶處之紙板面向走道1 側（外側
    ）有受火熱燻燒而變色、碳化之情形，其餘位置則受煙薰，
    致生公共危險。嗣經路人丁○○委請附近OK便利商店員工報
    警，該住宅始未遭火焚燬而未遂（未喪失主要效用），惟因
    火勢引起濃煙及高溫，致居住於桃園縣大園鄉林村拔子林
    21之2 號內住戶壬○○受有吸入性嗆傷、一氧化碳意外中毒
    、左耳燒傷等傷害；辛○○受有吸入性灼傷（三級）之傷害
    ，卯○○受有吸入性灼傷之傷害，庚○○受有吸入性燒傷及
    右手臂全身體表面積百分之6 、2 至3 度燒燙傷等傷害，子
    ○○受有濃煙吸入並呼吸衰竭之傷害（傷害部分均未據告訴
    ），經送醫急救，始均倖免於難；另住戶癸○○、丙○○雖
    經送醫急救，仍均因吸入濃煙窒息死亡。因認被告寅○○係
    犯刑法第30條、第271 條第1 項之幫助殺人罪（被害人癸○○、丙○○部分）、同法第30條、第173 條第3 項、第1 項
    之幫助放火燒燬現供人使用住宅未遂罪及同法第30條、第17
    5 條第1 項之幫助放火燒燬住宅等以外他人所有物罪嫌云云
    。
二、按犯罪事實應依證據認定之，無證據不得認定犯罪事實，不
    能證明被告犯罪者，應諭知無罪之判決，刑事訴訟法第 154
    條第2 項、第301 條第1 項分別定有明文。又犯罪事實之認
    定，應憑證據，如未能發現相當證據，或證據不足以證明，
    自不能以推測或擬制之方法，作為裁判基礎，最高法院40年
    臺上字第86號判例著有明文；且認定犯罪事實所憑之證據，
    雖不以直接證據為限，間接證據亦包括在內，然而無論直接
    證據或間接證據，其為訴訟上之證明，須於通常一般之人均
    不致有所懷疑，而得確信其為真實之程度者，始得據為有罪
    之認定，倘其證明尚未達到此一程度，而有合理之懷疑存在
    而無從使事實審法院得有罪之確信時，即應由法院為諭知被
    告無罪之判決，最高法院76年臺上字第4986號判例亦著有明
    文。再檢察官對於起訴之犯罪事實，仍應負提出證據及說服
    之實質舉證責任，倘其所提出之證據，不足為被告有罪之積
    極證明，或其指出證明之方法，無從說服法院以形成被告有
    罪之心證，基於無罪推定之原則，自應為被告無罪判決之諭
    知，有最高法院92年度臺上字第128 號判例可參。
三、證據能力方面：
（一）按被告以外之人於審判外之陳述，雖不符前4 條之規定，
      而經當事人於審判程序同意作為證據，法院審酌該言詞陳
      述或書面陳述作成時之情況，認為適當者，亦得為證據；
      當事人、代理人或辯護人於法院調查證據時，知有第159
      條第1 項不得為證據之情形，而未於言詞辯論終結前聲明
      異議者，視為有前項之同意，刑事訴訟法第159 條之5 定
      有明文。經查，本案所引用之供述證據，經本院依法踐行
      調查證據程序，檢察官及被告、選任辯護人均不爭執供述
      證據之證據能力，且迄本院言詞辯論終結前未就供述證據
      之證據能力聲明異議，又查無依法應排除其證據能力之情
      形，是認後述所引用供述證據之證據能力均無疑義，依法
      自有證據能力，均得作為本案證據。
（二）又證人戊○○寫與告訴人丑○之書信（95年度偵續字第22
      1 號卷第24至25之1 頁），屬被告以外之人於審判外之書
      面陳述，而為傳聞證據，且其並無刑事訴訟法第159 條之
      1 至第159 條之4 傳聞法則例外規定之情形，又被告之選
      任辯護人亦不同意作為證據，是依刑事訴訟法第159 條第
      1 項之規定，自無證據能力，不得作為證據。
（三）被告之台灣大哥大股份有限公司雙向通聯資料查詢1 份、
      協議書1 紙、桃園縣政府消防局95年7 月11日檔案編號I0
      6F28D1號火災原因調查報告書1 份及檢附之火災現場照片
      63張、敏盛綜合醫院診斷證明書 2紙、長庚紀念醫院診斷
      證明書2 紙、國立臺灣大學醫學院附設醫院診斷證明書 1
      紙、敏盛綜合醫院病歷資料1 份、相驗筆錄、相驗屍體證
      明書、法醫驗斷書各2 份及相驗照片多張（見95年度偵字
      第15138 號卷第41頁、第118 頁、第144 至214 頁、第23
      2 頁、第235 頁、第238 頁；本院95年度重訴字第71號卷
      第48頁、第104 至148 頁），均與本案事實具有自然關聯
      性，復屬文書證據、物證等性質，亦無事證足認有違背法
      定程序或經偽造、變造所取得之情事，況公訴人及被告、
      選任辯護人對此部分之證據能力亦不爭執，是堪認上開證
      據均具有證據能力。
四、公訴人認被告寅○○涉有上揭犯嫌，無非係以證人戊○○於
    警詢、檢察官訊問時之證述；證人戊○○寫與告訴人丑○之
    書信、桃園縣政府警察局大園分局95年7 月21日園警分刑字
    第0954020006號函附火災原因調查報告書、被告之台灣大哥
    大股份有限公司雙向通聯資料查詢及火災現場照片63張等為
    其主要論據。而訊據被告寅○○固坦承有於上揭時、地與戊○○一同前往案發地點，並提供打火機予戊○○之事實，惟
    堅詞否認有何幫助殺人、幫助放火燒燬現供人使用住宅未遂
    及幫助放火燒燬住宅等以外他人所有物等犯行，辯稱：案發
    當天戊○○只有告訴伊是要去跟林玉三談砸車的事而已，並
    沒有跟伊說過要去放火的事，伊並不知道戊○○有帶汽油下
    車，也沒有問戊○○向伊借打火機的目的等語。
五、經查：
（一）本件緣因證人戊○○因欲至林玉三住處找林玉三談判，遂
      於95年6 月27日晚間11時許，撥打電話向被告借用被告所
      使用之車號20 80-HF號自用小客車，隨後2 人即一同駕車
      前往桃園縣大園鄉林村，而於95年6 月28日凌晨3 時許
      至桃園縣大園鄉林村拔子林21之1 號前，證人戊○○下
      車走至桃園縣大園鄉林村拔子林21之2 號前，朝停放在
      該處騎樓之機車潑灑約1 公升汽油後以打火機點火，火勢
      迅速由點燃之機車向四周延燒，而分別燒燬停放於該處騎
      樓之上開6 臺機車及停放在該處騎樓前之上開自用小客車
      ，火勢並由桃園縣大園鄉林村拔子林21之2 號大門往上
      延燒，因火勢引起濃煙及高溫，使居住於上址內之住戶壬○○、辛○○、卯○○、庚○○受有前揭傷害，並造成癸○○、丙○○死亡結果，而證人戊○○亦因上開犯行而經
      法院判處無期徒刑確定等情，業據證人戊○○於警詢、檢
      察官訊問及本院95年度重訴字第71號案件審理時證述明確
      ，核與證人丑○、乙○○、壬○○、子○○、甲○○、陳
      秋伶、辛○○、卯○○、丁○○、己○○、林玉三等人於
      警詢、檢察官訊問時證述相符，復有協議書1 紙、桃園縣
      政府消防局95年7 月11日檔案編號I06F28D1號火災原因調
      查報告書1 份及檢附之火災現場照片多張、敏盛綜合醫院
      診斷證明書2 紙、長庚紀念醫院診斷證明書2 紙、國立臺
      灣大學醫學院附設醫院診斷證明書1 紙、敏盛綜合醫院病
      歷資料1 份、相驗筆錄、相驗屍體證明書、法醫驗斷書各
      2 份及相驗照片多張在卷可稽（見95年度偵字第15138 號
      卷第118 頁、第144 至214 頁、第232 頁、第235 頁、第
      238 頁；本院95年度重訴字第71號卷第48頁、第104 至14
      8 頁），堪信為真實。
（二）證人戊○○於警詢、檢察官訊問時固結證述：伊通知被告
      開車到其經營之洗車場前，汽油桶已以黑色塑膠袋及布包
      好，俟被告到洗車場後，伊將汽油桶放在後車廂，在車上
      時，曾對被告說攜帶汽油目的是去談判，如果對方人很多
      ，有衝突，伊就放火燒對方的車子，到現場時，伊向被告
      索取打火機後，央求被告留在車上不要下車，並交待被告
      ，如與對方發生衝突，就開車快走，告知其家人及報警，
      當時伊在被告車後放火，該處前方停放1 輛轎車，放火地
      點被該轎車擋住，被告看不到伊在放火，被告之自小客車
      由其駕駛，回家後，將汽油桶及打火機丟在垃圾車內云云
      ，惟業據被告否認前情在卷，公訴意旨以證人戊○○前開
      證述認被告已知悉證人戊○○因仇恨林玉三，攜帶盛裝汽
      油之塑膠桶，欲放火報復，猶與證人戊○○同行，且出借
      打火機供證人戊○○放火等節，自應有其他證據佐證，不
      得以證人戊○○單一證述，遽認被告涉有本件犯行。然證
      人戊○○於本院審理時則結證述：案發當天伊是向被告借
      車，但並沒有說借車的用途，後來被告將車開來店裡給伊
      ，伊原本要先送被告回去，但被告問伊要去哪裡，伊本來
      隨便掰，後來才告訴被告說林玉三一直找伊麻煩，伊要去
      找林玉三問林玉三到底要怎麼樣才會放過伊，當時被告不
      放心才和伊一起過去，伊到了現場要下車時，有向被告借
      打火機，被告將打火機借給伊後原本要跟伊一起下車，伊
      就叫被告不要下車，在車上等伊，並告訴被告伊有帶汽油
      ，如果伊與對方吵起來的話，伊會先潑汽油嚇對方，但如
      果對方人很多，沒有辦法的話，伊就會用打火機亂點汽油
      與對方同歸於盡，到時被告就趕快去報警等語（本院97年
      8 月11日審判筆錄第4 至13頁），核與其前揭於檢察官訊
      問時證述案發經過不符，何者為真，實屬有疑，本院審酌
      證人戊○○於警詢、檢察官訊問時證述之情節，對於其向
      被告借用打火機、告知被告其有攜帶汽油及其犯罪計畫之
      時點、順序等節，並未如本院審理時之證述詳盡，佐以被
      告於法務部調查局接受測謊之結果：「寅○○稱：(1)渠沒
      有參與準備縱火所需器具；(2)抵達縱火現場前渠不知道是
      要去縱火；(3)當天抵達現場時渠沒有下車幫忙縱火。上述
      問題經測試均無情緒波動反應，研判未說謊」等語（參見
      95年度偵續字第221 號卷第37頁），且證人戊○○所涉之
      案件於本次作證前業經判決確定，並無故意設詞誣陷被告
      或刻意迴護被告之必要，是相較於證人戊○○於警詢、檢
      察官訊問所述，其於本院審理時所為之證述較值採信。是
      證人戊○○係與被告抵達案發現場向被告借打火機後而準
      備下車時，因被告欲與證人戊○○一起下車，證人戊○○
      為免被告受到波及，才將其攜帶汽油、借打火機之目的及
      將來可能縱火之計畫告知被告一節，應為實情。而被告既
      於將打火機借予證人戊○○後始知悉證人戊○○有攜帶汽
      油及將來可能放火之計畫，足見被告於借打火機之時，尚
      無法查知證人戊○○借打火機之目的，亦難謂被告借打火
      機時即係基於幫助證人戊○○犯罪之意思而為之。況公訴
      人提出之其他證據及卷內其他事證，均無法據以認定被告
      與證人戊○○一起駕車前往案發現場前，即已知悉證人戊○○有攜帶汽油及將來可能放火之計畫而仍基於幫助之意
      思給予助力，被告縱故為隱匿證人戊○○曾在其出借打火
      機後告以有攜帶汽油及將來可能放火之計畫，亦難因此而
      為被告不利之認定。
六、然按以幫助他人犯罪之意思而參與犯罪，其所參與者又為犯
    罪構成要件以外之行為，即為刑法第30條第1 項所規定之從
    犯。又按幫助行為固以積極行為居多，但亦可能係消極不作
    為，只要幫助者具有保證人地位，即可成立幫助犯；而所謂
    保證人地位係指具有擔保構成要件該當結果不發生的法義務
    者而言，而其防止義務僅以因法義務所構成者為限，至於因
    倫理、道德、宗教或社會等理由所形成之防止義務，則無防
    止結果發生之法義務，故無由成立消極不作為之幫助犯。又
    早期學者及實務認基於法令之規定、契約之約定、危險前行
    為、緊密之生活關係，均足以構成具有擔保構成要件該當結
    果不發生之法義務而居於保證人地位。新近學說則依據實質
    的功能內涵，將足以構成保證人地位的個別情狀區分為：因
    對特定法益的保護義務而構成之保證人地位（又區分為(1)依
    法令之規定負有保護義務之人、(2)自願承擔保護或幫助義務
    之人、(3)共同生活體或危險共同體之組成員、(4)公務員或法
    人機關成員）與因對危險源的妨害義務或監督義務而構成的
    保證人地位（又區分為：(1)為危險前行為之人、(2)對於危險
    源負有監督或看管義務之人、(3)商品製造者）。又依學者通
    說之見解，認為危險之前行為除具有足以導致構成要件該當
    結果發生之危險外，尚須具備違反保護他人法益規範之義務
    違反性，始構成保證人地位（林山田著刑法通論下冊增訂八
    版第133 頁、第225 至236 頁參照）。是本件仍應審究者為
    被告借打火機予證人戊○○，並已知悉證人戊○○有攜帶汽
    油及其將來可能縱火之計畫，則被告是否亦可能成立刑法之
    不作為幫助犯。經查：
（一）被告對證人戊○○縱火行為造成之結果並無任何因法令、
      契約或緊密生活關係而生之保證人地位，亦無前開因對特
      定法益的保護義務而構成之保證人地位或因對於危險源負
      有監督或看管義務、商品製造者而構成之保證人地位，是
      難謂被告有基此上開保證人地位而成立不作為之幫助犯。
（二）再由被告於提供打火機與證人戊○○後已知悉證人戊○○
      有攜帶汽油，足見被告當時即可預見因其提供打火機予證
      人戊○○，證人戊○○倘持該打火機點燃汽油，將導致財
      物燒燬、人員死傷結果發生之迫切危險，且該結果之發生
      係因被告提供打火機與證人戊○○所致，然被告提供打火
      機之前行為，依一般社會之通念及習慣，可能為朋友間一
      般物品之借用，被告交付當下並無任何不法意識，是難謂
      其事後知悉而認其先前交付打火機之行為有何違反保護他
      人法益規範之義務違反性可言，而認屬危險之前行為，而
      應就戊○○上開縱火行為所致之結果負保證人之地位。雖
      被告於提供打火機之後，已知悉證人戊○○有攜帶汽油並
      可能以其提供之打火機放火等情，然被告竟未立即取回交
      付證人戊○○之打火機、阻止證人戊○○下車放火，甚或
      立即報警等防止義務，或有可得非難之處，惟此僅屬道德
      、社會等理由所形成之防止義務而已，尚非因法義務而形
      成之防止義務，自亦難認被告當時之不作為，猶應構成保
      證人地位而負不作為之幫助犯罪責。況證人戊○○於本院
      審理時亦證述：伊告訴被告後，被告有勸伊不要理對方就
      好等語（本院97年8 月11日審判筆錄第12頁），益徵被告
      當時並無幫助證人戊○○遂行本件犯罪之意。
（三）綜上，被告提供打火機之行為，雖有助於戊○○犯罪之遂
      行，惟被告於提供打火機並知悉證人戊○○之犯罪計畫後
      ，法律上並無科予其應採取防止義務之保證人之地位，且
      被告當時即曾勸阻證人戊○○，足見被告並無幫助證人戊○○遂行本件犯行之意思，自難謂被告之不作為應成立本
      件之幫助犯。
七、綜上所述，公訴人提出之證據尚無法證明被告係基於幫助之
    意思，而為證人戊○○所犯殺人等罪之犯行提供相當助力，
    是本件公訴人所提出之證據，尚不足以使本院形成被告有涉
    犯本件罪嫌之確切心證。此外，復查無其他積極證據足資證
    明被告有公訴意旨所指之上開犯行，既不能證明被告犯罪，
    自應依法諭知被告無罪之判決。
據上論斷，應依刑事訴訟法第301 條第1 項，判決如主文。
本案經檢察官顏世翠到庭執行職務。
中    華    民    國    97    年    9    月     25    日
                    刑事第十二庭審判長法  官  許  雅  婷
                                      法  官  李  文  娟
                                      法  官  羅  國  鴻
以上正本證明與原本無異。
如不服本判決，應於判決送達後10日內向本院提出上訴狀（應附
繕本），其未敘述上訴理由者，應於上訴期間屆滿後20日內補提
理由書狀於本院，上訴於臺灣高等法院。
                                      書記官  戴  育  萍
中    華    民    國    97    年    9     月    26    日


司法院資訊處製作；財團法人民間司法改革基金會備份。
